【裁判字號】    99,上易,999
【裁判日期】    991222
【裁判案由】    侵權行為損害賠償
【裁判全文】
臺灣高等法院民事判決                 99年度上易字第999號
上  訴  人  林宜芳
            林采伶
上  一  人
訴訟代理人  沈淑女
上列當事人間侵權行為損害賠償事件，兩造對於中華民國99年 8
月17日台灣板橋地方法院99年度訴字第956號第一審判決各自提
起上訴，經本院於99年12月8日言詞辯論終結，判決如下：
    主    文
兩造上訴均駁回。
第二審訴訟費用由兩造各自負擔。
    事實及理由
一、上訴人（即被上訴人）林宜芳起訴主張：
  (一)被上訴人（即上訴人）林采伶係林宜芳之女就讀幼稚園之老
    師，明知林宜芳之夫謝明鑑為有配偶之人，竟基於相姦之犯
    意，於民國98年3 月15日凌晨，在林采伶台北縣板橋市○○
    路98號7樓住處，與謝明鑑為相姦行為1次，復於同年7 月15
    日，在台北縣板橋市○○街1巷2號「百麗飯店」，與謝明鑑
    為相姦行為1次，嗣林宜芳陸續於電腦內發現其2人出遊照片
    及MSN 通話內容，而知悉上情，爰依侵權行為損害賠償之法
    律關係，訴請林采伶賠償精神慰撫金新台幣（下同） 500萬
    元。原審判命林采伶給付40萬元，林宜芳上訴請求林采伶再
    給付60萬元。
  (二)聲明：
    1.上訴聲明：
      (1)原判決不利於上訴人於60萬元部分廢棄。
      (2)上開廢棄部分，林采伶應再給付林宜芳60萬元。
    2.答辯聲明：
      駁回林采伶之上訴。
二、上訴人林采伶則以：
  (一)謝明鑑以婚姻失敗為由，誤導林采伶相信其與林宜芳已無婚
    姻關係，林采伶已經兩度向林宜芳道歉，林宜芳仍不斷迫害
    致林采伶兩度失業。本事件之發生係因謝明鑑對婚姻之不忠
    所引起，謝明鑑於刑事案件第一審判決後，仍不斷威脅林采
    伶與其見面，並表示將承擔一切損失，故原審判命給付之40
    萬元不應由林采伶一人承擔。林宜芳無心挽回其婚姻，故意
    放縱丈夫對其不忠，原審判命林采伶給付40萬元，核屬不當
    等語，資為抗辯。
  (二)聲明：
    1.上訴聲明：
    (1)原判決不利於林采伶部分廢棄。
    (2)上開廢棄部分，林宜芳於第一審之訴駁回。
    2.答辯聲明：
      林宜芳之上訴駁回。
三、兩造不爭之事實：
    林采伶兩度與謝明鑑相姦，經本院刑事庭依相姦罪各判處有
    期徒刑三月，定執行刑為有期徒刑五月確定之事實，有本院
    99年度上易字第1091號刑事判決書附於原審訴字卷第47頁可
    稽，堪信屬實。
四、兩造爭執點之論述：
    林宜芳主張林采伶明知謝明鑑係有配偶之人，竟兩度與其相
    姦；林采伶則抗辯謝明鑑於98年7月6日以電子郵件欺騙林采
    伶係已無婚姻關係之人云云。本件之爭執點為：(一)林采伶是
    否明知謝明鑑係有配偶之人而與之相姦？(二)原判決命林采伶
    賠償40萬元，是否妥適？
  (一)林采伶明知謝明鑑係有配偶之人而與之相姦：
    林采伶於本院刑事案件審理時，辯稱：3 月15日謝明鑑強暴
    伊，伊當初是被謝明鑑騙，伊有謝明鑑身分證影本，配偶欄
    是空白云云。惟查：依本院99年度上易字第1091號刑事判決
    理由欄之記載「（一）被告林采伶於原審審理時，對上開犯
    罪事實業已坦承不諱。（二）原審同案被告謝明鑑以證人身
    分於本院證稱：伊有與被告林采伶發生關係，伊沒有強姦被
    告，伊有在3 月15日在林采伶住處，還有一次在百麗飯店與
    林采伶發生性關係，7 月15日是最後一次，距離被老婆抓姦
    比較近，所以記得等語；此外，復有謝明鑑、林采伶出遊照
    片、MSN通話內容紀錄、奇摩拍賣網站住宿列印資料、被告
    林采伶與告訴人林宜芳於98年8 月10日通話譯文在卷可參，
    堪認被告於原審之自白與事實相符，堪信為真。（三）被告
    雖辯稱：3 月15日謝明鑑強暴伊，伊當初是被謝明鑑騙，伊
    有謝明鑑身分證影本，配偶欄是空白云云。惟查，被告於偵
    查中已自承伊跟謝明鑑發生性行為時，知道謝明鑑已經結婚
    等語，且被告為謝明鑑女兒就讀幼稚園之老師，是被告辯稱
    被謝明鑑騙云云，自不可採。又從被告林采伶與原審同案被
    告謝明鑑出遊照片可知，其時間分別有98年3月26日、4月12
    日、4 月17日、5月2日等，被告與謝明鑑狀甚親暱，且有接
    吻、相擁之情狀，被告於98年3 月15日若係被謝明鑑強暴，
    何以於所稱強暴日後復與謝明鑑親密出遊，故其所辯3 月15
    日被強暴云云，亦不可採‧‧‧」（原審訴字卷第47頁背面
    ），堪信林采伶跟謝明鑑發生性行為時，明知謝明鑑係有配
    偶之人。而林采伶因與謝明鑑相姦，刑事部分業經本院刑事
    庭99年度上易字第1091號依相姦罪判刑並定執行刑為有期徒
    刑五月確定，益徵林采伶抗辯伊「被謝明鑑騙，有謝明鑑身
    分證影本，配偶欄是空白」云云，屬卸責之詞，委無可採。
  (二)原判決命林采伶賠償40萬元，應屬妥適：
    1.民法第195條第1項：「不法侵害他人之身體、健康、名譽
      、自由、信用、隱私、貞操，或不法侵害其他人格法益而
      情節重大者，被害人雖非財產上之損害，亦得請求賠償相
      當之金額」之規定，「於不法侵害他人基於父、母、子、
      女或配偶關係之身分法益而情節重大者，準用之」，同法
      條第3項定有明文。林采伶與林宜芳之夫謝明鑑相姦，顯
      係不法侵害林宜芳基於配偶關係之身分法益而情節重大，
      依上開法條規定，林宜芳自得請求林采伶賠償相當金額之
      非財產上損害即精神慰撫金。審酌林宜芳係專科畢業，目
      前擔任行政管理師，每月薪資約35,000元，名下有汽車1
      部，存款約100萬元；林采伶係大學畢業，目前失業，名
      下並無財產（原審訴字卷第42頁背面）等兩造身分、地位
      、教育程度、經濟能力，及林宜芳所受精神痛苦程度，認
      林宜芳請求之非財產上損害賠償以40萬元為適當。
    2.林采伶上訴，抗辯本事件之發生肇因於謝明鑑對婚姻之不
      忠，謝明鑑表明願意承擔一切之損失，而林宜芳故意放縱
      謝明鑑之不忠，原判決命給付之40萬元為不適當，亦不應
      由林采伶一人承擔云云。查：本件係林宜芳對林采伶之侵
      權行為損害賠償請求權，林宜芳對於謝明鑑另有賠償請求
      權，是否行使，由林宜芳自行決定。而謝明鑑是否願意分
      攤林采伶本件應賠償之數額，屬其二人間之內部關係，顯
      非林采伶本件上訴得主張之理由。至於林宜芳與謝明鑑夫
      妻間之關係，即謝明鑑對婚姻是否忠誠，林宜芳有無放縱
      謝明鑑，均與林采伶無關。林采伶明知謝明鑑係有配偶之
      人而與之相姦，觸犯民、刑事責任，應自負其責。林采伶
      執此上訴，指摘原判決所命給付之40萬元不當，自無理由
      。林宜芳亦上訴，主張林采伶表面上道歉，事實上繼續傷
      害，40萬元尚屬過低，林采伶應再給付60萬元云云。查：
      原判決審酌兩造之身分、地位、經濟能力等一切情狀，命
      林采伶賠償40萬元，洵屬妥適，況林采伶聲稱失業一年，
      名下無任何財產，經濟情況應非良好。苟林采伶在犯後另
      有任何觸犯刑事責任之行為，林宜芳得循法律途徑請求救
      濟，乃另一問題，非林宜芳資為本件上訴之理由。
五、綜上所述，林宜芳主張林采伶與其配偶謝明鑑相姦，應負賠
    償責任為可採，林采伶之抗辯均無可取。依民法第195條第
    3項規定，林宜芳自得請求林采伶賠償非財產上之損害。從
    而，林宜芳本於侵權行為損害賠償之法律關係，請求林采伶
    給付，為有理由，應予准許。是則原審判命林采伶給付40萬
    元，於法並無違誤。兩造上訴意旨各指摘原判決不當，求予
    廢棄改判，均無理由，應予駁回。
六、本件事證已臻明確，兩造其餘攻擊防禦方法，經審酌後，或
    與本件無涉，或與判決結果不生影響，毋庸一一論列。
七、據上論結，本件上訴為無理由，依民事訴訟法第449條第1項
    、第78條，判決如主文。
中    華    民    國    99    年    12    月    22    日
                    民事第二庭
                        審判長法  官  吳謙仁
                              法  官  李瓊蔭
                              法  官  蘇瑞華
正本係照原本作成。
不得上訴。
中    華    民    國    99    年    12    月    23    日
                              書記官  賴以真

司法院資訊處製作；財團法人民間司法改革基金會備份。
